ACORDAO-COMPLETO-2370889

ACÓRDÃO 639/2020 ATA 2/2020 - PRIMEIRA CÂMARA

VISTOS, relatados e discutidos estes autos de tomada de contas especial instaurada pelo Fundo Nacional de Desenvolvimento da Educação (FNDE) , em razão da omissão no dever de prestar contas dos recursos repassados ao município de Caapiranga/AM, no exercício de 2012, para a execução do Programa Dinheiro Direto na Escola (PDDE) .
ACORDAM os ministros do Tribunal de Contas da União, reunidos em sessão da 1ª Câmara, ante as razões expostas pelo relator, em:
9.1. levantar o sobrestamento do presente processo;
9.2. julgar regulares, com fundamento nos arts. 1º, I, 16, I, 17 e 23, I, da Lei 8.443/1992, as contas do Sr. Antonio Ferreira Lima, dando-lhe quitação;
9.3. julgar irregulares, com fundamento nos arts. 1º, I, 16, III, "a", 19 e 23, III, da Lei 8.443/1992, as contas do Sr. Zilmar Almeida de Sales;
9.4. aplicar ao Sr. Zilmar Almeida de Sales a multa prevista no art. 58, I, da Lei 8.443/1992, no valor de R$ 20.000,00 (vinte mil reais) , fixando o prazo de 15 (quinze) dias, a contar da notificação, para que comprove, perante o Tribunal art. 214, inciso III, alínea 'a', do Regimento Interno, o recolhimento da dívida aos cofres do Tesouro Nacional, atualizada monetariamente desde a data do presente acórdão até a do efetivo recolhimento, se for paga após o vencimento, na forma da legislação em vigor;
9.5. autorizar, desde logo, nos termos do art. 28, II, da Lei 8.443/1992, a cobrança judicial da dívida caso não atendida a notificação.

Tomada de contas especial instaurada em razão da omissão no dever de prestar contas de recursos, no exercício de 2012, para a execução do Programa Dinheiro Direto na Escola (PDDE).

Primeira Câmara

Município de Caapiranga/AM.

3. Interessados/Responsáveis:
3.1. Interessado: Fundo Nacional de Desenvolvimento da Educação (00.378.257/0001-81).
3.2. Responsáveis: Antônio Ferreira Lima (XXX.563.572-XX); Zilmar Almeida de Sales (XXX.861.362-XX).

13.1. Ministros presentes: Walton Alencar Rodrigues (Presidente) e Vital do Rêgo.
13.2. Ministros-Substitutos convocados: Marcos Bemquerer Costa e André Luís de Carvalho.
13.3. Ministro-Substituto presente: Weder de Oliveira (Relator).

WEDER DE OLIVEIRA

Reproduzo, com os ajustes de forma pertinentes, a instrução da antiga Secex-AL inserta à peça 33 dos presentes autos:
"INTRODUÇÃO
1.	Cuidam os autos de tomada de contas especial (TCE) instaurada pelo Fundo Nacional de Desenvolvimento da Educação (FNDE) , em desfavor do Sr. Antônio Ferreira Lima, ex-prefeito de Caapiranga/AM em razão da omissão no dever de prestar contas dos recursos repassados ao Município de Caapiranga/AM por força de repasses na modalidade fundo a fundo, à conta do Programa Dinheiro Direto na Escola (PDDE) , no exercício de 2012.
2.	Referido Programa tinha por objeto 'cobertura de despesas de custeio, manutenção e de pequenos investimentos, que concorram para a garantia do funcionamento e melhoria da infraestrutura física e pedagógica dos estabelecimentos de ensino, em caráter suplementar', em conformidade com a Resolução - CD/FNDE 7, de 12/4/2012 (PDDE/2012) .
HISTÓRICO 
3.	Para a execução do Programa Dinheiro Direto na Escola, programa de ação continuada, o FNDE repassou à Prefeitura Municipal de Caapiranga/AM, no exercício de 2012, a importância de R$ 208.943,72, da seguinte forma (peça 1, p. 1-2, 89) :
	Nº OB
	Emissão
	Valor
	Nº OB
	Emissão
	Valor

	2012OB522492
	06/06/2012
	551,00
	2012OB522813
	06/06/2012
	217,50

	2012OB522813
	06/06/2012
	58,00
	2012OB522931
	06/06/2012
	654,60

	2012OB522813
	06/06/2012
	145,00
	2012OB522267
	06/06/2012
	342,00

	2012OB522931
	06/06/2012
	3.040,20
	2012OB522267
	06/06/2012
	1.520,10

	2012OB522492
	06/06/2012
	116,00
	2012OB522492
	06/06/2012
	2.291,00

	2012OB522931
	06/06/2012
	713,40
	2012OB522267
	06/06/2012
	327,30

	2012OB522492
	06/06/2012
	290,00
	2012OB522931
	06/06/2012
	3.195,60

	2012OB522267
	06/06/2012
	1.597,80
	2012OB522931
	06/06/2012
	684,00

	2012OB522267
	06/06/2012
	344,10
	2012OB546563
	12/09/2012
	731,90

	2012OB522813
	06/06/2012
	1.145,50
	2012OB546477
	12/09/2012
	1.463,80

	2012OB522267
	06/06/2012
	356,70
	2012OB547337
	26/09/2012
	29,00

	2012OB522813
	06/06/2012
	188,50
	2012OB547335
	26/09/2012
	1.459,60

	2012OB522931
	06/06/2012
	4.576,20
	2012OB547339
	26/09/2012
	729,80

	2012OB522267
	06/06/2012
	667,20
	2012OB548736
	28/09/2012
	14,50

	2012OB522931
	06/06/2012
	14.793,60
	2012OB550214
	16/10/2012
	174,00

	2012OB522267
	06/06/2012
	339,90
	2012OB550301
	16/10/2012
	1.316,80

	2012OB522267
	06/06/2012
	7.396,80
	2012OB550184
	16/10/2012
	658,40

	2012OB522492
	06/06/2012
	377,00
	2012OB550162
	16/10/2012
	348,00

	2012OB522813
	06/06/2012
	87,00
	2012OB551113
	19/10/2012
	11.600,00

	2012OB522931
	06/06/2012
	679,80
	2012OB551113
	19/10/2012
	11.600,00

	2012OB522492
	06/06/2012
	203,00
	2012OB551113
	19/10/2012
	24.600,00

	2012OB522931
	06/06/2012
	688,20
	2012OB552048
	25/10/2012
	25.000,00

	2012OB522492
	06/06/2012
	435,00
	2012OB552048
	25/10/2012
	28.000,00

	2012OB522931
	06/06/2012
	1.334,40
	2012OB552048
	25/10/2012
	25.000,00

	2012OB522813
	06/06/2012
	275,50
	2012OB552112
	25/10/2012
	13.000,00

	2012OB522492
	06/06/2012
	174,00
	2012OB552112
	25/10/2012
	11.600,00

	2012OB522813
	06/06/2012
	101,50
	2012OB557423
	31/10/2012
	1.710,52

Fonte: Peça 30, p. 3-4.
4.	O detalhamento das ordens bancárias no Portal do FNDE indica que as transferências foram feitas diretamente para as associações de pais e mestres e entidades privadas representativas das escolas, bem como para o Município (peça 3) .
5.	A prestação de contas dos recursos do PDDE, exercício de 2012, deveria ser apresentada ao FNDE até 28/2/2013, conforme o art. 20, inciso III, da Resolução CD/FNDE 7/2012, de 12/4/2012. Já a prestação de contas das escolas recebedoras dos recursos, denominadas pelo FNDE como Unidades Executoras (UEx) , para a Prefeitura, chamada de Entidade Executora (EEx) , deveria ocorrer até 31/12/2012, nos termos do art. 20, inciso I, da citada Resolução.
6.	Em 30/8/2013, o FNDE notificou o prefeito de Caapiranga/AM em cujo mandato recaiu o prazo de prestar contas, Zilmar Almeida de Sales (1/1/2013 a 31/12/2017) , supostamente responsável pela omissão no dever de prestar contas dos recursos repassados no âmbito do PDDE, exercício de 2012, no valor total de R$ 208.943,72 (peça 1, p. 15-16) . Não houve resposta do ex-prefeito. O FNDE enviou nova notificação em 6/1/2016 (peça 1, p. 19-20) .
7.	O ex-prefeito Antônio Ferreira Lima, gestor dos recursos, foi novamente notificado pelo FNDE em 6/1/2016 (peça 1, p. 21-23) , mas não houve resposta.
8.	O FNDE emitiu a Informação 1076/2016 que concluiu pela irregularidade das contas e pela responsabilidade do sr. Antônio Ferreira Lima, gestão de 2009-2012, e indicou o débito pelo valor total repassado (peça 1, p. 25-27) .
9.	O sr. Antônio Ferreira foi notificado em 4/8/2016 (peça 1, p. 28-31) . Foi juntada ao processo comunicação do ex-prefeito ao FNDE, datada de 26/2/2016, na qual o ex-gestor confirmou que os recursos foram repassados em sua gestão, mas que o prazo para prestar contas transcorreu no mandato do seu sucessor (peça 1, p. 32-48) . Alegou que todos os documentos dos repasses federais ficaram nos arquivos municipais em 31/12/2012 e que seu sucessor, que tinha essa responsabilidade, possuía os meios para prestar contas.
9.1.	Apensou às suas justificativas Notícia Crime que apresentou perante a Procuradoria da República no Amazonas em face do prefeito Zilmar Sales por conta da falta da prestação de contas do PDDE-2012 (peça 1, p. 37-42) .
10.	O Município de Caapiranga/AM enviou ofício ao FNDE, recebido em 4/2/2015, no qual afirmou que os recursos do PDDE/2012 foram repassados e utilizados no mandato do sr. Antônio Ferreira Lima, e que foi apresentada representação por meio de Notícia-Crime em face do ex-prefeito (peça 1, p. 54-73) . Nela afirmou que os ex-gestores [a petição também se referia a outros repasses] 'foram incapazes de deixar uma única página de documento nos arquivos municipais'.
11.	O Tomador de Contas emitiu o Relatório de TCE 119/2016, em 12/9/2016, no qual concluiu pela ocorrência de dano ao erário pelo valor integral repassado em 2012 ao Município de Caapiranga/AM, no âmbito do Programa PDDE, bem como pela responsabilidade do ex-prefeito, Antônio Ferreira Lima (peça 1, p. 89-94) . Registrou, também, que foi afastada a corresponsabilidade do prefeito sucessor que apresentou a documentação relativa a adoção pelo Município das medidas de resguardo ao erário e de responsabilização em face do antecessor.
12.	A Secretaria Federal de Controle Interno (SFCI) emitiu o Relatório e o Certificado de Auditoria 223/2017, nos quais anuiu à quantificação do débito e à responsabilização indicada no processo de TCE, bem como pela irregularidade das contas do ex-prefeito (peça 1, p. 100-103) . 
13.	O Ministro de Estado da Educação atestou ter tomado conhecimento das conclusões deste do processo de TCE e determinou o envio do processo a este Tribunal (peça 1, p. 105) .
14.	No âmbito deste Tribunal, foi lavrada a instrução inicial à peça 8, que concluiu pela responsabilidade isolada do Sr. Antônio Ferreira Lima pela não comprovação da boa e regular aplicação dos recursos federais recebidos, em face da omissão no dever de prestar contas dos valores transferidos pelo FNDE, no exercício de 2012, à Prefeitura (EEx) à conta do Programa Dinheiro Direto na Escola (PDDE) . 
14.1. Em relação aos valores transferidos para as Unidades Executoras Próprias (Associações de Pais e Mestres representativas das escolas públicas) , concluiu que a responsabilidade seria solidária do Sr. Antônio Ferreira Lima com o Sr. Zilmar Almeida Sales pela não comprovação da boa e regular aplicação dos recursos federais recebidos, em face da omissão no dever de prestar contas dos valores transferidos pelo FNDE, no exercício de 2012, às Unidades Executoras Próprias (Associações de Pais e Mestres representativas das escolas públicas) à conta do Programa Dinheiro Direto na Escola (PDDE) .
15.	Procedida a citação válida dos responsáveis (peças 11-12 e 17-18) , consoante autorizado pelo titular desta Unidade (peça 10) , ambos apresentaram as alegações de defesa. Reproduz-se, a seguir, excerto do exame técnico lavrado na instrução à peça 22, referente à análise das defesas:
I. Análise da situação do Sr. Antônio Ferreira Lima
16. 	O Sr. Antônio Ferreira Lima, atual prefeito de Caapiranga/AM (reeleito em 2016) , compareceu aos autos em 14/7/2017 para informar que estaria tomando as providências necessárias para sanar as impropriedades. Que como a prestação de contas refere-se ao exercício de 2012 'estamos encontrando uma pequena dificuldade em reunir toda a documentação necessária. Contudo, acredita-se que um prazo de mais 15 (quinze) dias será suficiente juntar a documentação e embasar a resposta' (peça 14) . 	
17.	 Na oportunidade solicitou e teve deferido (peça 16) prazo adicional de defesa de mais quinze dias.
18.	 Em 16/7/2018, o prefeito Antônio Lima solicitou a juntada de procuração conferida a advogado para representá-lo neste processo (peça 19) .
19.	 Contudo, a prestação de contas não foi apresentada a este Tribunal. Pesquisa no Sistema SIGPC do FNDE registra que a prestação de contas foi inserida no referido Sistema em 26/8/2017, por Antônio Ferreira Lima (peça 20) .
20.	 O FNDE modificou o status do repasse para 'adimplente' e a situação da prestação de contas para 'aguardando análise', consoante extrato retirado do citado sistema em 16/11/2018 (peça 21) .
21.	 Diante da situação acima e considerando que a prestação de contas foi recebida extemporaneamente pelo FNDE, cabe-lhe avaliar a documentação recebida quanto à pertinência e suficiência para justificar a irregularidade ensejadora da tomada de contas especial, e informar do resultado da apreciação a este Tribunal.
22. 	Nessa linha deliberou o Acórdão 4986/2017-TCU-Segunda Câmara, da relatoria do Ministro Marcos Bemquerer, por meio do qual foi determinado ao FNDE:
'1.7.1. ao Fundo Nacional de Desenvolvimento da Educação - FNDE que, no prazo de 90 (noventa) dias, a contar da ciência desta deliberação, conclua, se ainda não o fez, a análise da prestação de contas apresentada pelo Sr. Joel Santos de Lima, de que trata o Ofício n. 15164/2016/Dimoc/Cotce/Cgcap/Difin - FNDE, relativa aos recursos repassados ao Município de Tabatinga/AM, por conta do Programa Nacional de Apoio ao Transporte Escolar - PNATE, no exercício de 2008, manifestando-se conclusivamente quanto à pertinência e suficiência da documentação para justificar as irregularidades ensejadoras da Tomada de Contas Especial, informando ao TCU o resultado dos trabalhos ao fim do prazo acima referenciado'.
23.	 Em outros processos, a exemplo do TC Processo 037.623/2011-7 (Acórdão 1887/2015-TCU-Primeira Câmara) , tomada de contas especial que apurou irregularidades na gestão do Programa de Educação de Jovens e Adultos (EJA) , em repasse efetuado a município do Ceará, da relatoria do Ministro Substituto Augusto Sherman, adotou-se a diligência à Coordenação de Tomada de Contas Especial do FNDE para demandar a análise conclusiva da nova documentação acostada pela defesa ao processo.
24. 	Assim, deixa-se de analisar o mérito processual, que será realizado logo após o recebimento do resultado da apreciação das contas pelo FNDE.
25.	 Deve-se considerar, ainda, que este processo tem data limite de instrução de mérito até 22/11/2018 (um ano e seis meses da autuação) , consoante detalhamento das metas aprovado pela Segecex pela Portaria 11, de 29/5/2018. 
26.	 Considerando que o prazo a ser concedido ao FNDE impedirá a instrução de mérito até a data acima, deve-se propor ao Relator que autorize o sobrestamento do feito, com fundamento no art. 157 do RI/TCU e no art. 47 da Resolução TCU 259/2014, medida que suspenderá o prazo de instrução processual, medida necessária em razão de que a instrução de mérito neste processo ficará no aguardo do atendimento da diligência pelo FNDE.
II. Análise da situação do Sr. Zilmar Almeida de Sales
27.	 O Sr. Zilmar Sales apresentou tempestivamente as alegações de defesa à peça 13. Alegou, em suma, que a responsabilidade pela gestão dos recursos questionados era do ex-prefeito Antônio Ferreira Lima. Que embora recaia sobre o prefeito sucessor o dever legal de prestar contas dos recursos repassados no ano anterior, informou que seu antecessor não entregou 'nenhum documento relativo aos recursos do PDDE - Programa Dinheiro Direto na Escola - repassados em 2012, também porque não houve transição de governo à época'.
28.	 Que pela razão acima 'restou impossível à gestão, que se iniciou em 2013, realizar a devida prestação de contas dos valores repassados no ano anterior'. Assinalou que tomou as medidas legais, representando o gestor anterior junto ao Ministério Público Federal, conforme registrado no Relatório de TCE 119/2016- DIREC/COTCE/CGCAP/DIFIN-FNDE/MEC.
29.	 Solicitou, ao final, que seja afastada sua corresponsabilidade pelos fatos tratados nesta Tomada de Contas Especial e que seu nome seja excluído do polo passivo.
30. 	Consoante se verifica na defesa, nenhum elemento novo foi trazido para afastar a responsabilidade solidária do ex-prefeito pelos recursos repassados às entidades escolares, que deveriam prestar contas até 31/12/2012, e cujas medidas apuradoras deveriam ser tomadas pela gestão iniciada em 2013.
31.	 Contudo, consoante informado no item 19 acima, o atual prefeito, Antônio Ferreira Lima, apresentou a prestação de contas ao FNDE em 26/8/2017. O resultado do exame dessas contas pelo FNDE impactará o exame nesta TCE da responsabilidade do sr. Zilmar Sales.
32.	 Por essa razão, aplica-se ao caso, a proposta delineada nos itens 21 a 26 acima, ficando o exame de mérito da defesa para após o recebimento do exame da prestação de contas pelo FNDE'.
16.	Na referida instrução à peça 22, submeteu-se à apreciação superior proposta de realização de diligência ao FNDE com a fixação de prazo para análise conclusiva da prestação de contas dos repasses no âmbito do Programa Dinheiro Direto na Escola (PDDE) , no exercício de 2012, ao Município de Caapiranga/AM. A proposta teve anuência do titular da Unidade (peça 23) .
17.	O Tribunal, por meio do Acórdão 3057/2018-TCU-Plenário, Excerto da Relação 29/2018-TCU-Plenário, da relatoria do Ministro-Substituto Weder de Oliveira, decidiu 'determinar ao Fundo Nacional de Desenvolvimento da Educação que encaminhe a este Tribunal, tão logo esteja concluída, a análise da prestação de contas apresentada extemporaneamente pelo atual prefeito do município de Caapiranga/AM relativamente aos repasses efetuados, em 2012, à conta do Programa Dinheiro Direto na Escola', e sobrestar o julgamento das presentes contas até o recebimento destas informações (peça 24) .
EXAME TÉCNICO
18.	Notificado da deliberação deste Tribunal (peças 25 e 26) , o FNDE confirmou o registro intempestivo da prestação de contas do PDDE/2012 de Caapiranga/AM, no Sistema SIGPC, protocolado em 26/8/2017, a qual será objeto de análise técnica e manifestação quanto ao cumprimento dos objetivos pactuados (peça 28) .
19.	Em 15/2/2019, a Diretoria Financeira do FNDE emitiu o Ofício 4400/2019/Diade/Cgapc/ Difin-FNDE, dirigido a este Tribunal, por meio do qual enviou a Nota Técnica 9/2019/DAESP/COPRA/CGAPC/DIFIN (peça 30) . Cabe, assim, propor levantar o sobrestamento do presente processo, determinado no Acórdão 3057/2018-TCU-Plenário, de relatoria do Ministro Weder de Oliveira, e realizar a análise das informações enviadas pelo FNDE. 
19.1.	A Nota Técnica atesta que a documentação obrigatória prevista na Resolução CD/FNDE 7, de 12/4/2012, foi apresentada no sistema SIGPC, e se posiciona nos seguintes termos:
'5.4. Após análise dos autos que compõem a prestação de contas do PDDE - 2012, verificamos que não foi encontrada irregularidade na documentação apresentada. 
5.5. Cabe salientar que as contas também foram analisadas sob o aspecto técnico, em conformidade com o disposto na Resolução CD/FNDE nº 07 /2012, a Coordenação da Execução do Dinheiro Direto na Escola - CODDE emitiu o Parecer nº 240/2019/CODDE/CGAME/DIRAE, SEI nº 1226994, manifestando-se pela aprovação da prestação de contas, conforme destacamos a seguir: 
3.6.2. CONCLUSÃO 
3.6.2.1. Há constatação de apresentação da Prestação de contas do PDDE/2012, mesmo que enviada ao FNDE intempestivamente, em 26/08/2017, com elementos probatórios, os quais analisados indicam não haver evidência de prejuízo ao cumprimento do objeto e objetivo do Programa.
3.6.3. Quanto à prestação de contas da Entidade Executora: 
3.6.4. Tendo em vista o disposto neste parecer, na documentação de prestação de contas apresentada e nos dispositivos técnicos estabelecidos pela Resolução CD/FNDE nº 10/2013, indica-se que há constatações que vão ao encontro do atingimento do objeto e objetivo do Programa, por parte da Entidade Executara (EEx) .
3.6.5. Quanto a prestação de contas das Unidades Executoras:
3.6.6. Tendo em vista o disposto neste parecer, na documentação de prestação de contas apresentada e nos dispositivos técnicos estabelecidos pela Resolução CD/FNDE nº 10/2013, indica-se que há constatações que vão ao encontro do atingimento do objeto e objetivo do Programa, por parte das Unidades Executaras (UEx) '.
19.2.	O citado parecer conclui pela suficiência da documentação apresentada para fins de afastamento do débito e da aprovação das contas.
20.	O posicionamento do FNDE em relação à prestação de contas concluiu que os recursos foram aplicados em conformidade com as regras do Programa PDDE, o que levou à aprovação da prestação de contas no âmbito daquele Fundo.
21.	Verifica-se, ainda, mesmo sem o exame da documentação comprobatória das despesas, que a aprovação do FNDE implica na existência do nexo de causalidade entre os pagamentos listados nas relações de Pagamentos juntadas no Sistema e os lançamentos nas contas bancárias específicas, que também constam do referido sistema de prestação de contas. Figura no SIGPC as prestações de contas dos repasses diretos para cada unidade executora (entidades escolares) (peça 31) e na peça 28 foram apresentadas as telas da prestação de contas dos valores transferidos à Prefeitura (EEX) .
22.	Diante dos elementos apresentados pelo sr. Antônio Ferreira Lima e da aprovação das contas pelo FNDE, conclui-se pelo afastamento do débito que motivou a instauração da presente tomada de contas especial, inclusive quanto ao débito atribuído solidariamente ao prefeito sucessor, Zilmar Almeida de Sales.
23.	Cabe, agora, analisar as justificativas dos responsáveis para a apresentação da prestação de contas a destempo, expostas na transcrição lançada no item 15 supra.
24.	O Sr. Antônio Ferreira Lima não apresentou nenhuma justificativa. Apenas informou estar 'tomando todas as medidas necessárias para sanear as impropriedades mencionadas na citação em comento', mas, que, como a 'Prestação de Contas refere-se à 2012, estamos encontrando uma pequena dificuldade em reunir toda a documentação necessária'. Solicitou prazo adicional de quinze dias para juntar a documentação e embasar a resposta (peça 14) , mas não mais se manifestou no processo.
25.	Já o sr. Zilmar Sales alegou que a responsabilidade pela gestão dos recursos era do ex-prefeito Antônio Ferreira Lima e que embora recaia sobre o prefeito sucessor o dever legal de prestar contas dos recursos repassados no ano anterior, informou que seu antecessor não entregou 'nenhum documento relativo aos recursos do PDDE - Programa Dinheiro Direto na Escola - repassados em 2012, também porque não houve transição de governo à época' (peça 13) .
25.1. Aduziu, ainda, que 'restou impossível à gestão, que se iniciou em 2013, realizar a devida prestação de contas dos valores repassados no ano anterior'. Assinalou que tomou as medidas legais, representando o gestor anterior junto ao Ministério Público Federal, conforme registrado no Relatório de TCE 119/2016- DIREC/COTCE/CGCAP/DIFIN-FNDE/MEC.
26.	O Sr. Antônio Ferreira Lima não justificou não ter feito a remessa da prestação de contas antes de 31/12/2012. Não há notícia de que o sistema SIGPC não estivesse disponível naquela data. Além disso, sabendo que haveria mudança na gestão, era dever do gestor diligente enviar as prestações de contas de verbas federais que pudesse antecipar ou, não sendo possível, realizar a transição para o sucessor no final do mandato, deveria efetuar o registro formal da entrega dos documentos necessários às prestações de contas, mantendo consigo cópias.
26.1. Há elementos que atenuam sua responsabilidade. Uma delas, a notícia crime que apresentou em face do seu antecessor (peça 1, p. 37-42) . Segundo, que a maior parte dos repasses foram feitos às entidades escolares, cujas prestações de contas à Prefeitura deveriam ser enviadas até 31/12/2012, e o próprio normativo do FNDE prevê a adoção de procedimentos de cobrança, regularização e consolidação por parte da Prefeitura a partir de 1/1/2013, ou seja, já no mandato do seu sucessor. Apenas a parcela de cerca de R$ 25 mil repassada diretamente à Prefeitura é que dependeria apenas dele para poder ser providenciada antes de 31/12/2012, final de seu mandato, embora o prazo para prestar contas formal se iniciasse em 1/1/2013.
26.2. Entretanto, o responsável, mesmo retornando ao cargo de prefeito em 1/1/2017, não cuidou de enviar a prestação de contas ao FNDE, mantendo sua situação irregular. Só providenciou a prestação de contas após a citação desta intimando-o a apresentar defesa.
26.3. Sobre essa matéria, a jurisprudência desta Corte é clara ao assentar que a omissão no dever de prestar contas fica caracterizada a partir da citação desta Corte. Ou seja, tendo sido citado o responsável, a apresentação posterior da prestação de contas não afasta a irregularidade (E.g. Acórdão 964/2018-TCU-Plenário, de relatoria do Ministro Augusto Nardes; 438/2016-TCU-2ª Câmara, de relatoria do Ministro Substituto, Marcos Bemquerer; e 5.773/2015-TCU-1ª Câmara, de relatoria do Ministro José Múcio Monteiro) .
26.4. Diante do quadro acima, e considerando que a prestação de contas foi apresentada ao FNDE pelo sr. Antônio Ferreira Lima após a citação deste Tribunal, conclui-se que sua defesa deve ser rejeitada, e propor que suas contas sejam julgadas irregulares.
27.	Em relação ao sr. Zilmar Almeida de Sales assiste igual sorte. No tocante aos repasses às entidades escolares (UEXs) , que correspondem a quase noventa por cento do valor total repassado (R$ 183.316,82 de um total de R$ 208.943,72) para o PDDE/2012 de Caapiranga/AL, a responsabilidade recai de forma praticamente isolada no prefeito sucessor. Segundo a Resolução CD/FNDE 7/2012, caso as prestações das UEXs não fossem apresentadas até 31/12/2012, cabia à EEX (Prefeitura) fixar prazo apresentação, regularização ou devolução dos recursos recebidos ou impugnados.
27.1.	Nem mesmo a representação do Município junto ao Ministério Público em face do ex-prefeito pode prosperar. Como a documentação estava com entidade escolar, a ação do prefeito sucessor deveria ser frente a essas entidades, e não junto ao antecessor. Observa-se que o prefeito sucessor não adotou as medidas previstas na Resolução do FNDE que regia o Programa, o que implicou na irregularidade.
27.2.	Mesmo no caso dos valores repassados diretamente à Prefeitura, o prefeito sucessor, isso vale para qualquer caso, pode adotar medidas junto à instituição financeira e identificar o (s) favorecido (s) e providenciar uma prestação de contas, ainda que não de forma completa. Simplesmente acionar o Ministério Público sem comprovar a adoção das medidas cabíveis, não pode afastar responsabilidade do sucessor.
27.3.	Isso posto, deve-se propor a rejeição das alegações de defesa do sr. Zilmar Almeida de Sales (CPF: XXX.861.362-XX) , e propor que suas contas sejam julgadas irregulares.
28.	O fundamento das propostas acima reside no art. 209, § 4º, do RI/TCU, que estabelece, verbis:
'Art. 209. O Tribunal julgará as contas irregulares quando evidenciada qualquer das seguintes ocorrências:
 (...) 
§ 4º Citado o responsável pela omissão de que trata o inciso I, bem como instado a justificar essa omissão, a apresentação posterior das contas, sem justificativa para a falta, não elidirá a respectiva irregularidade, podendo o débito ser afastado caso a documentação comprobatória das despesas esteja de acordo com as normas legais e regulamentares e demonstre a boa e regular aplicação dos recursos, sem prejuízo de aplicação da multa prevista no inciso I do art. 268'.
29.	Isso posto, verifica-se ter havido erro grosseiro da parte dos srs. Antônio Ferreira Lima e Zilmar Almeida de Sales, erro que foge do referencial do 'administrador médio' utilizado pelo TCU para avaliar a razoabilidade dos atos submetidos a sua apreciação. 
30.	Em se caracterizando o erro grosseiro, pode-se atribuir aos agentes responsáveis que respondam pessoalmente por seus atos, consoante disposto no art. 28 da Lei de Introdução às Normas do Direito Brasileiro (com redação dada pela Lei 13.655/2018) :
Art. 28. O agente público responderá pessoalmente por suas decisões ou opiniões técnicas em caso de dolo ou erro grosseiro.
31.	Nesse caso, a omissão no dever de prestar contas pode ser apenada com a multa do art. 58, inciso II, da Lei 8.443/1992.
32.	Ademais, considerando que a defesa apresentada não foi capaz de afastar a responsabilidade dos srs. Antônio Ferreira Lima e Zilmar Almeida de Sales pela omissão no dever prestar contas no tempo devido e que inexistem nos autos elementos que demonstrem sua boa-fé ou a ocorrência de outros excludentes de culpabilidade, pode-se, desde logo, propor que suas contas sejam julgadas irregulares, nos termos do art. 202, § 6º, do Regimento Interno/TCU, e que sejam apenados com a multa prevista no art. 58, inciso II, da Lei 8.443/1992.
33.	Em relação à proposta de aplicação de multa verifica-se que o fato irregular consistiu na omissão no dever de prestar contas. Neste caso, conforme tem decidido este Tribunal (E.g. Acórdão 8599/2018-TCU-Primeira Câmara, Ministro Vital do Rêgo) , o termo inicial de contagem do prazo para prescrição da pretensão punitiva, é a data prevista para apresentar a prestação de contas, ou seja, 30/4/2013. Com isso, tendo a citação sido ordenada em 9/6/2017 (peça 10) , fica evidente que não ocorreu a prescrição da pretensão punitiva, consoante entendimento firmado por este Tribunal no Acórdão 1441/2016-TCU-Plenário, em Incidente de Uniformização de Jurisprudência, que assentou que a pretensão punitiva do Tribunal de Contas da União subordina-se ao prazo geral de prescrição indicado no art. 205 do Código Civil, que é de dez anos, contados a partir da data de ocorrência da irregularidade sancionada, nos termos do art. 189 do Código Civil.
CONCLUSÃO
34.	A prestação de contas do Convênio do PDDE/2012, do Município de Caapiranga/AM, foi apresentada extemporaneamente pelo sr. Antônio Ferreira Lima ao FNDE, a qual foi aprovada com ressalvas (itens 19 a 21) .
35.	As justificativas dos responsáveis para a omissão no dever de prestar contas não podem ser aceitas, pois ficou evidenciado que não adotaram as medidas cabíveis para o tempestivo envio da prestação de contas. Ademais, a prestação de contas foi remetida ao FNDE apenas após a citação do TCU, o que não afasta a ocorrência da omissão.
36.	Concluiu-se pela ocorrência de erro grosseiro na conduta de ambos os responsáveis e considerando não ser possível presumir a boa-fé, eleva-se, desde logo, proposta de julgamento pela irregularidade das contas e pela aplicação de multa (itens 25-29) .
PROPOSTA DE ENCAMINHAMENTO
37.	Diante do exposto, submete-se a proposta a seguir à apreciação superior, e posterior envio ao Ministério Público junto ao TCU, para a audiência obrigatória prevista no art. 81, inciso II, da Lei 8.443/1992, e subsequente remessa ao Gabinete do Exmo. Sr. Ministro-Relator:
	a) levantar o sobrestamento do presente processo, tendo em vista o recebimento de informações requisitadas ao FNDE;
	b) julgar irregulares, com fulcro nos arts. 1º, inciso I, 16, inciso III, alínea 'a', 19 e 23, inciso III, da Lei 8.443/1992, as contas dos srs. Antônio Ferreira Lima (CPF: XXX.563.572-XX) e Zilmar Almeida de Sales (CPF: XXX.861.362-XX) ;
	c) aplicar aos Srs. Antônio Ferreira Lima (CPF: XXX.563.572-XX) e Zilmar Almeida de Sales (CPF: XXX.861.362-XX) , individualmente, a multa prevista no art. 58, inciso II da Lei 8.443/1992, com a fixação do prazo de quinze dias, a contar das notificações, para comprovarem, perante o Tribunal art. 214, inciso III, alínea 'a', do Regimento Interno, o recolhimento da dívida aos cofres do Tesouro Nacional, atualizada monetariamente desde a data do acórdão que vier a ser proferido até a do efetivo recolhimento, se for paga após o vencimento, na forma da legislação em vigor;
	d) autorizar, desde logo, nos termos do art. 28, inciso II, da Lei 8.443/1992, a cobrança judicial da dívida, caso não atendida a notificação; e
	e) encaminhar cópia do Acórdão ao Fundo Nacional de Desenvolvimento da Educação (FNDE) , destacando que o relatório e o voto que fundamentam a deliberação ora encaminhada podem ser acessados por meio do endereço eletrônico www.tcu.gov.br/acordaos e que, caso tenham interesse, o Tribunal pode encaminhar-lhes cópia desses documentos sem quaisquer custos".
O MP/TCU, representado pelo procurador Rodrigo Medeiros de Lima, apresentou parecer parcialmente divergente da instrução da Secex-AL, conforme transcrito a seguir (peça 36) :
"Trata-se de tomada de contas especial (TCE) instaurada pelo Fundo Nacional de Desenvolvimento da Educação (FNDE) , em desfavor de Antônio Ferreira Lima, ex-prefeito de Caapiranga/AM, em razão da omissão no dever de prestar contas dos recursos enviados ao município por força de repasses na modalidade fundo a fundo, à conta do Programa Dinheiro Direto na Escola (PDDE) , no exercício de 2012.
2.	O Programa Dinheiro Direto na Escola tinha por objeto 'cobertura de despesas de custeio, manutenção e de pequenos investimentos, que concorram para a garantia do funcionamento e melhoria da infraestrutura física e pedagógica dos estabelecimentos de ensino, em caráter suplementar', em conformidade com a Resolução - CD/FNDE 7, de 12/4/2012 (PDDE/2012) .
3.	O Tomador de Contas emitiu o Relatório de TCE 119/2016, em 12/9/2016, no qual concluiu pela ocorrência de dano ao erário pelo valor integral repassado em 2012 ao Município de Caapiranga/AM, no âmbito do Programa PDDE, bem como pela responsabilidade do ex-prefeito, Antônio Ferreira Lima e por afastar a corresponsabilidade do prefeito sucessor que apresentou a documentação relativa a adoção pelo Município das medidas de resguardo ao erário e de responsabilização em face do antecessor (peça 1, p. 89-94) .
4.	A Secretaria Federal de Controle Interno (SFCI) emitiu o Relatório e o Certificado de Auditoria 223/2017, nos quais anuiu com a quantificação do débito e com a responsabilização indicada no processo de TCE, bem como pela irregularidade das contas do ex-prefeito (peça 1, p. 100-103) .
5.	Após a remessa dos autos ao Tribunal de Contas da União, a então Secretaria de Controle Externo no Estado de Alagoas (Secex-AL) , atual Secretaria do TCU no Estado de Alagoas (Sec-AL) , concluiu pela responsabilidade solidária tanto de Antônio Ferreira Lima quanto do prefeito sucessor, Zilmar Almeida de Sales, pela não comprovação da boa e regular aplicação dos recursos federais recebidos, em face da omissão no dever de prestar contas e procedeu com a citação dos responsáveis (peças 8-10) .
6.	Após sua citação pelo TCU, Antônio Ferreira Lima, em 26/8/2017, inseriu no Sistema SIGPC do FNDE a prestação de contas, e o Tribunal, por meio do Acórdão 3057/2018-TCU-Plenário (peça 24) , da relatoria do Ministro-Substituto Weder de Oliveira, decidiu 'determinar ao Fundo Nacional de Desenvolvimento da Educação que encaminhe a este Tribunal, tão logo esteja concluída, a análise da prestação de contas apresentada extemporaneamente pelo atual prefeito do município de Caapiranga/AM relativamente aos repasses efetuados, em 2012, à conta do Programa Dinheiro Direto na Escola', e sobrestar o julgamento das contas até o recebimento destas informações.
7.	Em 15/2/2019, a Diretoria Financeira do FNDE enviou ao TCU a Nota Técnica n.º 9/2019/DAESP/COPRA/CGAPC/DIFIN que concluiu que os recursos foram aplicados em conformidade com as regras do Programa PDDE, o que levou à aprovação da prestação de contas no âmbito daquele Fundo (peças 27-30) .
8.	Após a análise da citada Nota Técnica, a unidade instrutora concluiu, em pareceres uniformes (peças 33-34) pelo afastamento do débito que motivou a instauração da tomada de contas especial, inclusive quanto ao débito atribuído solidariamente a Zilmar Almeida de Sales.
9.	Entretanto, no que concerne a apresentação intempestiva da prestação de contas, a então Secex-AL concluiu que as justificativas dos responsáveis para a omissão no dever de prestar contas não poderiam ser aceitas, pois ficou evidenciado que os responsáveis não adotaram as medidas cabíveis para o tempestivo envio da prestação de contas, além do que a prestação de contas foi remetida ao FNDE apenas após a citação do TCU, o que não afastaria a ocorrência da omissão.
10.	Por fim, a proposta da unidade técnica foi por julgar irregulares as contas de Antônio Ferreira Lima e Zilmar Almeida de Sales e aplicar-lhes, individualmente, a multa prevista no art. 58, inciso II, da Lei 8.443/1992.
11.	Ressalte-se que a prestação de contas das escolas recebedoras dos recursos, denominadas pelo FNDE como Unidades Executoras (UEx) , para a Prefeitura, chamada de Entidade Executora (EEx) , deveria ocorrer até 31/12/2012, nos termos do art. 20, inciso I, da citada Resolução CD/FNDE 7/2012, de 12/4/2012, e, somente após a não prestação de contas na data prevista, a Prefeitura deveria estabelecer o prazo máximo de trinta dias para sua apresentação, regularização ou devolução dos recursos recebidos ou impugnados, nos termos, do § 5º, inciso I, do supracitado art. 20 daquele normativo. Ou seja, a responsabilidade pela regularização da prestação de contas das Unidades Executoras (UEx) era do prefeito sucessor Zilmar Almeida de Sales, visto que seu mandato começou em 1º/1/2013 (peça 35) .
12.	Ademais, a prestação de contas dos recursos do PDDE, exercício de 2012, deveria ser apresentada ao FNDE até 28/2/2013, a teor do art. 20, inciso III, da Resolução CD/FNDE 7/2012. Além disso, conforme consta de informações do SIGPC, o prazo para prestação de contas encerrou-se em 30/4/2013 (peça 20, p. 1) , ou seja, já na gestão de Zilmar Almeida de Sales. 
13.	Desse modo, em linha de aderência com a proposta da unidade instrutiva, somos do entendimento de que as contas de Zilmar Almeida de Sales devem ser julgadas irregulares, nos termos dos arts. 1º, inciso I, 16, inciso III, alínea 'a', e 19, parágrafo único da Lei 8.443/1992, tendo em vista a sua omissão no dever de prestar contas. Sugerimos tão somente que a multa aplicada ao responsável tenha por supedâneo o art. 58, inciso I, haja vista que de suas contas irregulares não resultaram débito.
14.	Este representante do Ministério Público de Contas da União discorda, contudo, do encaminhamento proposto em relação ao ex-prefeito Antônio Ferreira Lima.
15.	O prazo para a prestação de contas dos recursos não recaiu sobre a gestão do Sr. Antônio Ferreira Lima, inobstante na fase interna da tomada de contas ele tenha sido notificado pela omissão de prestar contas (peça 1, p. 21-23) . Considerando que o responsável apresentou, no sistema SIGPC, a prestação de contas atinente aos recursos repassados ao Município de Caapiranga/AM (peça 20) e que, apesar da extemporaneidade em sua apresentação, a aludida documentação foi considerada suficiente pelo FNDE, que concluiu que os recursos foram aplicados em conformidade com as regras do Programa PDDE, conforme a Nota Técnica 9/2019 (peça 30) , opinamos que as contas desse responsável sejam julgadas regulares, nos termos dos arts. 1º, inciso I, 16, inciso I, e 17 da Lei 8.443/1992.
16.	Em face do exposto, este membro do Parquet de Contas discorda parcialmente da proposição de mérito da unidade técnica, ajustando a proposta de encaminhamento nos seguintes termos, a fim de que o relator considere:
	a) levantar o sobrestamento do presente processo, tendo em vista o recebimento de informações requisitadas ao FNDE;
	b) julgar regulares, com fulcro nos arts. 1º, inciso I, 16, inciso I, e 17 da Lei 8.443/1992, as contas do Sr. Antônio Ferreira Lima (CPF: XXX.563.572-XX) dando-lhe quitação;
	c) julgar irregulares, com fulcro nos arts. 1º, inciso I, 16, inciso III, alínea 'a', 19 e 23, inciso III, da Lei 8.443/1992, as contas do Sr. Zilmar Almeida de Sales (CPF: XXX.861.362-XX) ;
	d) aplicar ao Sr. Zilmar Almeida de Sales (CPF: XXX.861.362-XX) a multa prevista no art. 58, inciso I da Lei 8.443/1992, com a fixação do prazo de quinze dias, a contar da notificação, para que comprove, perante o Tribunal art. 214, inciso III, alínea 'a', do Regimento Interno, o recolhimento da dívida aos cofres do Tesouro Nacional, atualizada monetariamente desde a data do acórdão que vier a ser proferido até a do efetivo recolhimento, se for paga após o vencimento, na forma da legislação em vigor;
	e) autorizar, desde logo, nos termos do art. 28, inciso II, da Lei 8.443/1992, a cobrança judicial da dívida, caso não atendida a notificação; e
	f) encaminhar cópia do Acórdão ao Fundo Nacional de Desenvolvimento da Educação (FNDE) e aos Srs. Antônio Ferreira Lima e Zilmar Almeida de Sales, destacando que o relatório e o voto que fundamentam a deliberação ora encaminhada podem ser acessados por meio do endereço eletrônico www.tcu.gov.br/acordaos e que, caso tenham interesse, o Tribunal pode encaminhar-lhes cópia desses documentos sem quaisquer custos".
É o relatório.

8.1. Antônio das Chagas Ferreira Batista (4.177/OAB-AM) e outros, representando Antônio Ferreira Lima.

Procurador Rodrigo Medeiros de Lima.

TOMADA DE CONTAS ESPECIAL. PROGRAMA DINHEIRO DIRETO NA ESCOLA. EXERCÍCIO 2012. OMISSÃO NO DEVER DE PRESTAR CONTAS. NÃO COMPROVAÇÃO DA BOA E REGULAR APLICAÇÃO DOS RECURSOS. CITAÇÃO DO GESTOR DOS RECURSOS E DO PREFEITO SUCESSOR. APRESENTAÇÃO INTEMPESTIVA DAS CONTAS. SOBRESTAMENTO DOS AUTOS. DETERMINAÇÃO DE ENVIO DO RESULTADO DA ANÁLISE DA PRESTAÇÃO DE CONTAS. COMPROVAÇÃO DA BOA E REGULAR APLICAÇÃO DOS RECURSOS. INEXISTÊNCIA DE DÉBITO. CONTAS REGULARES DO PREFEITO GESTOR DOS RECURSOS. CONTAS IRREGULARES DO PREFEITO SUCESSOR. MULTA. COMUNICAÇÕES.

TOMADA DE CONTAS ESPECIAL (TCE)

Secretaria de Controle Externo de Tomada de Contas Especial (Secex-TCE).

Em exame, processo de tomada de contas especial instaurada originalmente pelo Fundo Nacional de Desenvolvimento da Educação (FNDE) contra o Sr. Antônio Ferreira Lima, ex-prefeito do município de Caapiranga/AM (gestão 2009-2012) , em razão da omissão no dever de prestar contas da aplicação dos recursos repassados no âmbito do Programa Dinheiro Direto na Escola (PDDE) , no exercício de 2012.
Ao longo do exercício, o FNDE repassou ao município de Caapiranga/AM o montante de R$ 208.943,72 (peça 1, p. 1-2) .
Segundo consta dos autos, a responsabilidade pela entrega da prestação de contas cabia ao prefeito sucessor, Sr. Zilmar Almeida de Sales (gestão 2013-2016) , uma vez que o termo final para prestar contas encerrou-se em 30/4/2013. O referido prefeito, contudo, protocolou representação no Ministério Público Federal, visando à recomposição do erário (peça 3. P. 98) , de modo que sua responsabilidade foi afastada pelo repassador de recursos.
Dessa forma, por meio do relatório de TCE 119/2016-, o FNDE imputou responsabilidade exclusivamente ao gestor dos recursos, Sr. Antônio Ferreira Lima (peça 4, p. 11) .
Em instrução preliminar (peça 8) , a antiga Secex-AL concluiu pela responsabilidade solidária do gestor dos recursos e do prefeito sucessor, devido à não comprovação da boa e regular aplicação dos recursos federais transferidos pelo FNDE para as Unidades Executoras Próprias (UEx - associações de pais e mestres representativas das escolas) , dada a omissão no dever de prestar contas.
Quanto aos recursos repassados diretamente à prefeitura (EEx) à conta do PDDE, a unidade instrutiva concluiu que a responsabilidade recaía tão somente sobre o prefeito gestor dos recursos.
Tendo em vista essa divisão de responsabilidades, foi realizada a citação dos responsáveis (peças 11-12 e 17-18) .
O Sr. Zilmar de Almeida de Sales apresentou as alegações de defesa constantes da peça 13, em que solicitou a exclusão de seu nome do polo passivo deste processo, em razão de ter adotado as medidas legais junto ao MPF, com vistas ao ressarcimento do erário. Já o Sr. Antônio Ferreira Lima, apesar de ter solicitado prorrogação de prazo para apresentar alegações de defesa (peça 14) , optou por inserir a prestação de contas no Sistema de Gestão de Prestação de Contas (SiGPC) do FNDE, em 26/8/2017, o que levou ao sobrestamento deste processo, até que fosse encaminhado a este Tribunal o resultado da análise mencionada, conforme determinação constante do Acórdão 3057/2018-TCU-Plenário.
O FNDE concluiu, conforme consignado na nota técnica 9/2019 (peça 30) , que os recursos foram aplicados em consonância com as normas do PDDE e, consequentemente, aprovou a prestação de contas encaminhada intempestivamente.
A Secex-AL, por sua vez, concordou com a análise do repassador de recursos quanto à inexistência de débito, mas considerou que as justificativas dos responsáveis para a omissão no dever de prestar contas não poderiam ser aceitas, devido ao fato de não haver comprovação nos autos de que adotaram as medidas necessárias para o envio tempestivo da prestação de contas ao FNDE, o que só ocorreu após a citação dos responsáveis por este Tribunal.
A unidade instrutiva propôs, assim, que as contas do Srs. Antônio Ferreira Lima e Zilmar Almeida de Sales fossem julgadas irregulares, aplicando-lhes, individualmente, a multa prevista no art. 58, II, da Lei 8.443/1992 (peça 33) .
O MP/TCU, representado pelo procurador Rodrigo Medeiros de Lima, discordou do encaminhamento proposto relativamente ao prefeito gestor dos recursos, por entender que não cabia a ele a obrigação de prestar contas. Propugna, em razão de ter sido comprovado que os recursos foram geridos em conformidade com as regras do PDDE, pelo julgamento das contas do responsável pela regularidade (peça 36) .
Quanto ao Sr. Zilmar Almeida de Sales, o Parquet especializado sugere tão somente ajuste na sanção a ser aplicada a este responsável. Em vez da multa do art. 58, II, da Lei 8.443/1992, propõe a aplicação da multa prevista no art. 58, I, da mesma lei.
II
Acompanho a proposta alvitrada elo MP/TCU, quanto ao julgamento das contas do prefeito responsável pela gestão dos recursos pela regularidade.
No que concerne ao prefeito sucessor, Sr. Zilmar Almeida de Sales, acolho a proposta de encaminhamento efetuada pela unidade instrutiva, com a ressalva sugerida pelo Parquet especializado, no sentido da aplicação a esse responsável da multa prevista no art. 58, I, da Lei 8.443/1992. 
Com efeito, os elementos carreados aos autos demonstram a responsabilidade do prefeito sucessor tanto pela regularização da prestação de contas das unidades executoras (UEx) junto à prefeitura, denominada entidade executora (EEx) , como pela inserção da prestação de contas no SIGPC. 
Apesar de a comprovação extemporânea, pelo prefeito gestor dos recursos, da regularidade das despesas realizadas com os recursos do PDDE ter como consequência a elisão do débito de ambos os responsáveis, caberia ao prefeito sucessor apresentar justificativas para sua omissão no dever de prestar contas. Uma vez que as justificativas não fossem apresentadas ou não fossem aceitas, inexistiriam óbices para a aplicação de multa ao responsável.
Há que se registrar que o referido responsável alegou não ter encontrado os documentos necessários à prestação de contas. Contudo, o prefeito antecessor conseguiu reunir a referida documentação, para apresentá-la ao FNDE, ainda que intempestivamente.
Diante do exposto, manifesto-me pela aprovação do acórdão que ora submeto à apreciação deste Colegiado.
TCU, Sala das Sessões Ministro Luciano Brandão Alves de Souza, em 4 de fevereiro de 2020.
Weder de Oliveira
Relator